臺灣高等法院臺中分院民事判決
110年度上字第313號
上  訴  人  劉俊信  
被上訴人    臺中市○○區○○

法定代理人  溫國宏  
訴訟代理人  張欽昌律師
上列當事人間請求損害賠償事件，上訴人對於民國110年4月21日
臺灣臺中地方法院109年度訴字第3457號第一審判決提起上訴，
本院於110年10月12日言詞辯論終結，判決如下：
    主  文
上訴駁回。
第二審訴訟費用由上訴人負擔。
    事實及理由
一、被上訴人主張：上訴人自民國106年3月31日起至107年4月30
    日止，任職被上訴人之區長，其明知被上訴人106年度之預
    算並未編列「臺中市梧棲區106年市政及區政顧問地方建設
    參訪及聯繫交流活動」、「106年基層幹部為民服務文化參
    訪暨里長業務聯繫會報活動」、「106年度梧棲區基層幹部
    參訪新社花海行漫遊臺三線」、「106年度社區發展工作幹
    部境外績優社區觀摩活動」（下合稱系爭106年度活動）之
    經費，亦因無預算科目存在，而無從為科目間之勻支，於預
    算所定外動用公款會違反預算法第25條規定，又非屬被上訴
    人委任上訴人辦理之事務，竟於106年度歲出列支辦理系爭1
    06年度活動之經費，辦理系爭106年度活動，動用被上訴人1
    06年度公款共新臺幣（下同）1,095,942元。又上訴人明知
    被上訴人107年度之預算並未編列「107年區政顧問地方建設
    參訪及聯繫交流活動」、「107年基層幹部為民服務文化參
    訪暨里長業務聯繫會報活動」（下合稱系爭107年度活動）
    之經費，亦因無預算科目存在，而無從為科目間之勻支，於
    預算所定外動用公款會違反預算法第25條規定，又非屬被上
    訴人委任上訴人辦理之事務，仍於107年度歲出列支辦理系
    爭107年度活動之經費，辦理系爭107年度活動，動用被上訴
    人107年度公款共717,320元。上訴人上開未經編列預算而動
    用被上訴人公款之行為（下稱系爭行為），致被上訴人受有
    不應支出而支出之財產損害共1,813,262元（計算式：1,095
    ,942＋717,320＝1,813,262）。爰依民法第174條第1項、第18
    4條第1項前段及第2項、類推適用預算法第25條第2項及民法
    第544條規定提起本件訴訟，求為擇一有利被上訴人之判決
    ，並聲明：上訴人應給付被上訴人1,813,262元，及自起訴
    狀繕本送達翌日起至清償日止，按年息5％計算之利息。
二、上訴人則以下詞置辯：
  ㈠本件涉及預算法第25條規定，屬公法事件，應由行政法院管
    轄。縱認民事法院有管轄權，上訴人行使機關首長裁量權，
    在預算金額範圍內勻支費用，屬預算執行當否之問題，與有
    無編列預算無涉。被上訴人對於「有無編列預算」無客觀認
    定之標準，致公務員難以執行。系爭106、107年度活動之辦
    理，屬上訴人之業務職掌範圍，所支出之經費亦未超過民意
    機關議決通過之預算金額，屬合法支出。
  ㈡上訴人之系爭行為未違反被上訴人明示或可得推知之意思，
    被上訴人亦已受領；且係執行法令所定之工作任務，而為被
    上訴人盡公益上之義務，屬適法無因管理。被上訴人因系爭
    106、107年度活動而受領勞務服務，未受有任何損害；預算
    法之保護法益為國家社會法益，非屬保護他人之法律，故上
    訴人之系爭行為不構成侵權行為。上訴人執行法令上所定之
    工作任務，乃處理被上訴人委任之事務，且無過失或逾越權
    限之行為，無須負損害賠償之責。
　㈢被上訴人因上訴人之系爭行為而受領勞務服務之利益，且上
    開利益已無從再移轉於上訴人，上訴人自得依不當得利之法
    律關係請求被上訴人返還其價額1,813,262元，並以此為抵
    銷。
　㈣並聲明：被上訴人之訴駁回。　
三、原審依民法第174條第1項規定，判決上訴人應給付被上訴人
    1,813,262元及自109年11月15日起至清償日止按年息5％計算
    之利息，並依兩造之聲請為准、免假執行之宣告。上訴人不
    服原判決，提起上訴，其上訴聲明為：原判決廢棄；被上訴
    人於第一審之訴及假執行之聲請均駁回。被上訴人則答辯聲
    明：上訴駁回。
四、本院得心證之理由：
  ㈠我國關於民事訴訟與行政訴訟之審判，依現行法律規定，分
    由不同性質之法院審理，係採二元訴訟制度。除法律別有規
    定外，關於因私法關係所生之爭執，由普通法院審判；因公
    法關係所生之爭議，則由行政法院審判之（司法院大法官第
    448號、第466號解釋要旨參照）。而是否屬民事訴訟之範疇
    ，應以原告起訴主張為訴訟標的之法律關係為斷，非以法院
    調查之結果為依歸（最高法院88年度台抗字第168號裁定意
    旨參照）。查本件被上訴人以上訴人於106年至107年擔任區
    長期間，在該年度所列支科目之預算用途外，支出系爭106
    、107年度活動經費合計1,813,262元，違反預算法第25條：
    「⑴政府不得於預算所定外，動用公款、處分公有財物或為
    投資之行為。⑵違背前項規定之支出，應依民法無因管理、
    侵權行為或類推適用預算法第25條第2項規定及民法委任關
    係之規定請求返還。」之規定，而依民法侵權行為、無因管
    理及委任關係之規定請求上訴人賠償其損害。依被上訴人主
    張之訴訟標的，乃民法無因管理、侵權行為或委任等私法上
    關係所生之損害賠償，並非本於公法上法律關係而為請求，
    依前揭說明，本件訴訟性質自屬民事訴訟，被上訴人訴由普
    通法院審判，本院自有管轄權。上訴人徒以本件涉及預算法
    第25條規定，為公法事件，應由行政法院管轄等語為辯，自
    無可採。
　㈡上訴人於106年3月31日至107年4月30日期間任職為被上訴人
    之區長，被上訴人並無辦理系爭106、107年度活動之計畫，
    亦無編列該科目預算，上訴人卻以流用106年度歲出「一般
    行政－行政管理」、「社會福利－業務費」、「農林管理－業
    務費」、「經件業務－業務費」、「民政業務－業務費」、「
    人文業務－業務費」等科目、107年度歲出「一般行政－行政
    管理－業務費」、「區公所業務－民政業務-業務費」、「區
    公所業務－經建業務－業務費」、「區公所業務－人文業務－業
    務費」、「設政業務－社會福利－業務費」等科目公款之方式
    ，作為辦理系爭106、107年度活動之經費，致被上訴人因而
    支出經費1,095,942元、717,320元，而遭審計部列減預算1,
    813,262元等情，為兩造所不爭執，並有審計部臺中市審計
    處107年5月17日審中一字第1070001884號函（原審卷第21頁
    至第29頁）、審計部臺中市審計處107年5月31日審中一字第
    1070002272號函（原審卷第31頁至第35頁）、審計部臺中市
    審計處108年4月22日審中一字第1080001674號函（原審卷第
    67頁至第69頁）可證，堪信為真。
　㈢按預算法第63條所規定：「各機關之歲出分配預算，其計畫
    或業務科目之各用途別科目中有一科目之經費不足，而他科
    目有賸餘時，得辦理流用，流入數額不得超過原預算數額百
    分之二十，流出數額不得超過原預算數額百分之二十。」機
    關預算科目經費不足，其他科目有賸餘時可予流用，係以有
    預算科目為流用之前提。而上訴人辦理之系爭106、107年度
    活動，被上訴人並未於年度預算編列經費，亦無該科目之預
    算編號，已如前述。則系爭106、107年度活動並無預算科目
    存在，自無流用其他科目預算之可能，上訴人自承其流用其
    他科目預算，已違反預算法第63條規定自明。
　㈣再按未受委任，並無義務，而為他人管理事務者，其管理應
    依本人明示或可得推知之意思，以有利於本人之方法為之；
    管理人違反本人明示或可得推知之意思，而為事務之管理者
    ，對於因其管理所生之損害，雖無過失，亦應負賠償之責；
    前項之規定，如其管理係為本人盡公益上之義務，或為其履
    行法定扶養義務，或本人之意思違反公共秩序善良風俗者，
    不適用之，民法第172 條、第174 條分別定有明文。上訴人
    辦理系爭106、107年度活動於會簽會計室時，業經會計室明
    示「請在預算內依法支用」、「請依預算法規定依預算所編
    列項目用途執行預算，非預算所編之項目請予以緩議，避免
    侵蝕其他經費」，有被上訴人所提之簽呈在卷足參（原審卷
    第191頁至第220頁）。而被上訴人為政府機關，自無可能同
    意上訴人違反預算法所為之流用行為。則上訴人已知悉其流
    用其他科目預算辦理系爭106、107年度活動之行為違反預算
    法，被上訴人不可能同意，卻仍以違反被上訴人明示或可得
    推知之意思而為事務之管理，即舉辦系爭106、107年度活動
    ，致被上訴人支出不應支出之費用而受有損害，上訴人自應
    就其所為不適法之無因管理負賠償責任。故而，被上訴人依
    民法第174條第1項規定，請求上訴人賠償1,813,262元，即
    屬有據。
  ㈤上訴人雖主張：其執行系爭106、107年度活動，基於區長之
    首長權限，合法流用其他科目預算作為活動費用，並無違反
    預算法之規定云云。然系爭106、107年度活動既未編列預算
    科目，自無從與其他預算科目流用，已如前述。上訴人此部
    分主張，要無可採。
  ㈥上訴人又主張：其辦理系爭106、107年度活動乃為被上訴人
    盡公益上之義務，且被上訴人因而受有等值之勞務服務，上
    訴人自得依民法第179條規定請求被上訴人返還所受利益，
    並為抵銷抗辯云云。惟被上訴人並未編列該科目之預算，已
    難認其有何公益義務存在。況被上訴人是否受有如上訴人所
    稱之勞務服務利益，均未見上訴人有何舉證，實難憑採。縱
    被上訴人因而獲有參加系爭106、107年度活動人員之稱讚或
    感恩，亦僅係無形之美名，並無財產價值，難認被上訴人因
    而受有何利益。上訴人此部分主張，實無足採。
　㈦基上，上訴人於無預算科目之情況下，違反預算法第63條規
    定流用其他科目之預算費用，違反被上訴人明示或可得推知
    之意思，致被上訴人無端支出相關費用，被上訴人依無因管
    理之規定請求上訴人賠償損害，自屬有據。又本件被上訴人
    主張之請求權係選擇合併，其上開請求既經准許，即無審酌
    其餘請求權之必要。
五、綜上所述，被上訴人依民法第174條第1項規定，請求上訴人
    應給付1,813,262元，及自起訴狀繕本送達之翌日即109年11
    月15日起至清償日止按年息5％計算之利息，為有理由，應予
    准許。原審所為上訴人敗訴之判決，並無不合。上訴論旨指
    摘原判決不當，求予廢棄改判，為無理由，應駁回其上訴。
六、本件事證已臻明確，兩造其餘之攻擊或防禦方法及所用之證
    據，經本院斟酌後，認為均不足以影響本判決之結果，爰不
    逐一論列，附此敘明。
七、據上論結，本件上訴無理由，爰判決如主文。
中　　華　　民　　國　　110 　年　　10　　月　　26　　日
        　　    民事第五庭    審判長法　官  游文科
　　　　　　　　　　　　　　        法　官  吳崇道
　　　　　　　　　　　　　　　      法　官  楊珮瑛
正本係照原本作成。           
上訴人得上訴。
如不服本判決，應於收受送達後20日內向本院提出上訴書狀，其
未表明上訴理由者，應於提出上訴後20日內向本院補提理由書狀
（均須按他造當事人之人數附繕本）。因疫情而遲誤不變期間，
得向法院聲請回復原狀。
上訴時應提出委任律師或具有律師資格之人之委任狀；委任有律
師資格者，另應附具律師資格證書及釋明委任人與受任人有民事
訴訟法第四百六十六條之一第一項但書或第二項所定關係之釋明
文書影本。如委任律師提起上訴，應一併繳納上訴裁判費。

                                    書記官  金珍華

中　　華　　民　　國　　110 　年　　10　　月　　26　　日